ACORDAO-COMPLETO-2352744

ACÓRDÃO 2952/2019 ATA 13/2019 - SEGUNDA CÂMARA

VISTOS, relatados e discutidos estes autos de concessão de aposentadoria em favor de Delores Pires, ex-servidor da Superintendência de Administração do Ministério da Fazenda no Estado do Paraná.
	ACORDAM os Ministros do Tribunal de Contas da União, reunidos em Sessão da Segunda Câmara, diante das razões expostas pelo Relator, nos termos dos arts. 71, inciso III, da Constituição Federal, 1º, inciso V, e 39, inciso II, da Lei 8.443/1992, e 260 a 262, do Regimento Interno do Tribunal de Contas da União, em:
9.1 considerar ilegal e negar registro ao ato de aposentadoria em favor de Delores Pires (XXX.299.971-XX) ;
9.2 dispensar a devolução dos valores indevidamente recebidos de boa-fé, nos termos do Enunciado 106 da Súmula da Jurisprudência do TCU;
9.3 esclarecer ao interessado acerca das seguintes alternativas:
         9.3.1 permanecer aposentado, porém com proventos calculados na proporção de 30/35 avos, nos termos da Súmula-TCU 74;
9.3.2 adquirir o direito a aposentadoria com proventos integrais, mediante comprovação do recolhimento das contribuições previdenciárias, de forma indenizada, relativas ao período de atividade rural ora impugnado, de modo a integralizar os requisitos para a concessão, nos termos da Súmula-TCU 268; ou
         9.3.3 retornar à atividade para aumentar a proporção dos proventos em função do tempo adicional trabalhado, hipótese em que a nova concessão será regida pelas regras vigentes no momento da nova concessão;
         9.4 determinar à Superintendência de Administração do Ministério da Fazenda no Estado do Paraná que:
9.4.1 faça cessar os pagamentos da parcela remuneratória excedente impugnada no presente acórdão (5/35 avos) , no prazo de quinze dias, a contar da ciência desta deliberação, sob pena de responsabilidade solidária da autoridade omissa, nos termos do art. 19, inciso II, da IN-TCU 78/2018;
9.4.2 encaminhe ao interessado cópia dos presentes Acórdão, Relatório e Voto, remetendo a este Tribunal, no prazo de trinta dias a contar da ciência pelo órgão, comprovantes das datas das respectivas ciências;
9.4.3 caso venha a emitir novo ato de concessão, nas hipóteses do subitem 9.3, submeta-o a este Tribunal nos termos e prazos definidos na IN-TCU 78/2018;
         9.5 determinar à Sefip que exclua do sistema Sisac um dos atos de concessão de aposentadoria com número de controle 10227709-04-1998-000002-9, de Delores Pires, cadastrado em duplicidade, devendo ser registrada essa exclusão no sistema Radar, conforme o entendimento firmado pelo Acórdão 2100/2010-TCU-Plenário.

Ato de Aposentadoria.

Segunda Câmara

Superintendência de Administração do Ministério da Fazenda No Estado do Paraná.

3. Interessados/Responsáveis:
3.1. Interessados: Delores Pires (XXX.299.971-XX); Delores Pires (XXX.299.971-XX).

13.1. Ministros presentes: Ana Arraes (Presidente), Augusto Nardes, Aroldo Cedraz e Raimundo Carreiro (Relator).
13.2. Ministros-Substitutos presentes: Marcos Bemquerer Costa e André Luís de Carvalho.

RAIMUNDO CARREIRO

Trata-se de ato de concessão de aposentadoria em favor de Delores Pires, ex-servidor da Superintendência de Administração do Ministério da Fazenda no Estado do Paraná.
2.	Reproduzo a seguir, com ajustes de forma, o teor principal da instrução conclusiva lavrada no âmbito da Secretaria de Fiscalização de Pessoal (Sefip) , cujas conclusões foram endossadas pela direção da unidade e pelo Parquet especializado (peças 9 a 11) :
            (...) 
HISTÓRICO
3.	Em consulta ao ato Sisac, observou-se que os dois atos autuados neste processo contêm as mesmas informações, incluindo o número de controle, configurando flagrante duplicidade. Dessa forma, a análise da concessão será feita como correspondente a um ato apenas e será proposta a exclusão da base Sisac do ato em duplicidade, nos termos do Acórdão 2100/2010-TCU-Plenário, de relatoria do Ministro Augusto Nardes.
4.	Consultando-se a concessão do interessado, identificou-se a averbação de 8 anos, 9 meses e 5 dias de tempo de serviço rural.
5.	Considerando que a averbação de tempo rural só seria regular em caso de recolhimento da respectiva contribuição previdenciária, além do fato de que o ato de concessão deu entrada neste Tribunal há mais de cinco anos, fez-se necessário oportunizar o contraditório e a ampla defesa do interessado, nos termos do Acórdão 587/2011-TCU-Plenário, da relatoria do Ministro Valmir Campelo, conforme oitiva acostada à peça 2.
6.	Devidamente notificado (peça 3) , o interessado apresentou sua defesa, que foi juntada como peça 4.
EXAME TÉCNICO
7.	Conforme exposto acima, observou-se a averbação, pelo inativo, de 8 anos, 9 meses e 5 dias de tempo de serviço rural.
8.	Em relação ao tempo rural, o Tribunal já pacificou sua jurisprudência em 29/2/2012, por meio do Acórdão 414/2012-TCU-Plenário, de relatoria do Ministro Augusto Nardes, que aprovou o Enunciado 268 da Súmula da Jurisprudência do TCU nos seguintes termos:
O tempo de atividade rural somente poderá ser averbado para fins de aposentadoria no serviço público se recolhidas as respectivas contribuições previdenciárias na época própria ou, posteriormente, de forma indenizada.
9.	Consultando-se os autos e o ato Sisac não há evidências de que o recolhimento citado tenha sido efetuado.
Resposta à oitiva
10.	Em sua defesa (peça 4) , o interessado alegou que:
	a) à época da averbação do período rurícola não lhe foi cobrado qualquer valor referente a esse tempo de serviço e, portanto, a cobrança de recolhimento atualmente seria indevida;
	b) teria ocorrido a decadência administrativa, dado que sua concessão é de junho de 1998.
11.	Os argumentos “a” e “b” podem ser analisados em conjunto, pois, em resumo, apontam que não haveria mais a possibilidade de eventual ajuste na concessão devido ao ato emitido pela jurisdicionada ser supostamente perfeito, além do decurso de mais de 5 anos de sua publicação.
12.	Tais alegações não merecem acolhida pois a jurisprudência pacificada tanto no STF (MS 24.997-8/DF, MS 24.958-7/DF e MS 25.015-1/DF) quanto no TCU (Súmula 278) entende que o ato de aposentadoria, reforma ou pensão possui natureza complexa e, portanto, somente se aperfeiçoa com o exame e registro deste Tribunal. 
13.	Nesse diapasão, a averbação do período rurícola efetuada pela jurisdicionada só poderia ser considerada ato perfeito após o julgamento por esta Corte de Contas. O mesmo ocorre com o a contagem do prazo de decadência, que só se inicia com a apreciação do ato pelo TCU.
14.	Considerando que o ato ora em análise ainda não foi registrado, não há que se falar em operação da decadência ou ato jurídico perfeito nesse caso. Cabe, portanto, proposta de julgamento pela ilegalidade do ato e recusa de seu registro.
15.	Excluindo-se o período rural, o tempo de serviço do interessado soma 29 anos, 7 meses e 25 dias – insuficientes para que continue aposentado com proventos integrais. Contudo, no seu caso pode ser aplicado o entendimento fixado na Súmula TCU 74 para obtenção do tempo mínimo necessário à aposentação com proventos proporcionais, calculados à razão de 30/35 avos, pois a concessão teve vigência inicial em 8/6/98.
16.	Caso o inativo efetue o recolhimento da contribuição previdenciária referente ao tempo de serviço rural, sua concessão pode prosperar nos moldes inicialmente concedidos.
CONCLUSÃO
17.	Tendo em vista a averbação de tempo de serviço rural sem a respectiva contribuição previdenciária, conclui-se que o ato de concessão de aposentadoria de Delores Pires merece proposta de julgamento pela ilegalidade e recusa de seu registro.
18.	Cabe esclarecer ao inativo que seu caso se encontra no âmbito de aplicação da Súmula TCU 74 e, assim, pode continuar aposentado com o ajuste de seus proventos à proporcionalidade de 30/35 avos.
19.	Adicionalmente, cabe o esclarecimento de que seus proventos podem ser integralizados mediante o recolhimento da contribuição, de forma indenizada, sobre o período de atividade rural averbado, nos termos do Enunciado 268 da Súmula da Jurisprudência do TCU.
20.	Por fim, identificado o cadastramento de ato Sisac em duplicidade, cabe proposta para exclusão da base do sistema Sisac de um dos atos autuados.
PROPOSTA DE ENCAMINHAMENTO
21.	Ante o exposto, e de conformidade com o preceituado no artigo 71, inciso III, da Constituição Federal c/c os arts. 1º, inciso V, e 39, inciso II, da Lei 8.443/92 e os artigos 1º, inciso VIII, e 260, §1º do Regimento Interno do TCU, propõe-se:
	a) considerar ILEGAL e recusar o registro do ato de concessão de aposentadoria de Delores Pires (CPF: XXX.299.971-XX) ;
	b) dispensar a devolução dos valores indevidamente recebidos até a data da ciência pela Superintendência de Administração do Ministério da Fazenda no Estado do Paraná do Acórdão que vier a ser proferido, com base no Enunciado 106 da Súmula da Jurisprudência do TCU;
	c) determinar à Superintendência de Administração do Ministério da Fazenda no Estado do Paraná, com fundamento no art. 45 da Lei 8.443/1992, que:
		c.1) esclareça ao interessado que sua aposentadoria poderá prosperar, nos moldes em que foi concedida, mediante o recolhimento da contribuição, de forma indenizada, sobre o período de atividade rural averbado, nos termos do Enunciado 268 da Súmula da Jurisprudência do TCU;
		c.2) comunique, também, ao ex-servidor que, em caso de não recolhimento da contribuição mencionada no item c.1, pode permanecer aposentado pela aplicação da Súmula TCU 74, tendo seus proventos ajustados à razão de 30/35 avos;
		c.3) caso se comprove o recolhimento da contribuição, nos termos do Enunciado 268 da Súmula da Jurisprudência do TCU, cadastre novo ato de aposentadoria, submetendo-o ao TCU, no prazo de trinta dias, nos termos dos arts. 262, § 2o, do Regimento Interno do TCU e 19, § 3º, da Instrução Normativa TCU 78/2018;
	c.4) informe ao interessado o teor do Acórdão que vier a ser prolatado, encaminhando ao TCU, no prazo de trinta dias, comprovante da data de ciência pelo inativo, nos termos do art. 4º, § 3º, da Resolução-TCU 170/2004, alertando-o ainda de que o efeito suspensivo proveniente de eventual interposição de recurso junto ao TCU não a exime da devolução dos valores indevidamente percebidos após a notificação, em caso de não provimento desse recurso;
	 d) determinar que seja excluído, do sistema Sisac, um dos atos de concessão de aposentadoria com número de controle 10227709-04-1998-000002-9 de Delores Pires, cadastrado em duplicidade, devendo ser registrada essa exclusão no sistema Radar, conforme o entendimento firmado pelo Acórdão 2100/2010-TCU-Plenário.
É o Relatório.

não há

Procurador Marinus Eduardo De Vries Marsico.

APOSENTADORIA. SA-MF-Paraná. CÔMPUTO INDEVIDO DE TEMPO DE SERVIÇO RURAL SEM A COMPROVAÇÃO. ATO ILEGAL. DETERMINAÇÕES. ATO PUBLICADO EM 8/6/1998. ORIENTAÇÕES. SÚMULA 74. POSSIBILIDADE DE APLICAÇÃO DO ENTENDIMENTO COMPENDIADO NA SÚMULA-TCU 74, PARA CONTABILIZAR O PERÍODO DE INATIVIDADE ATÉ A VÉSPERA DA EC 20/98, DE MODO A INTEGRALIZAR O TEMPO MÍNIMO PARA A APOSENTADORIA COM PROVENTOS PROPORCIONAIS NA RAZÃO DE 30/35. DETERMINAÇÕES. CIÊNCIA.

APOSENTADORIA (APOS)

Secretaria de Fiscalização de Pessoal (SEFIP).

Trata-se de ato de concessão de aposentadoria em favor de Delores Pires, ex-servidor da Superintendência de Administração do Ministério da Fazenda no Estado do Paraná.
2.	Conforme demonstrado no Relatório, a unidade técnica identificou a duplicidade do ato e, no mérito, a averbação de tempo de serviço rural sem a comprovação dos recolhimentos previdenciários devidos.
3.	Realizada a oitiva do interessado, os argumentos de defesa apresentados suscitaram questões já sedimentadas na jurisprudência desta Corte de Contas, segundo bem demonstrado na instrução da Sefip, levada ao Relatório, e não infirmam as conclusões pela negativa de registro do ato, ratificadas pelo Ministério Público de Contas.
4.	Endosso as análises e conclusões exaradas na instrução da Sefip, adotando seus fundamentos como razões de decidir. 
5.	De fato, a questão alusiva à averbação de tempo rural está bem pacificada nesta Corte de Contas, sendo, inclusive, objeto da Súmula-TCU 268, verbis:
O tempo de atividade rural somente poderá ser averbado para fins de aposentadoria no serviço público se recolhidas as respectivas contribuições previdenciárias na época própria ou, posteriormente, de forma indenizada.
6.	Por outro lado, o caso em análise admite a incidência da Súmula-TCU 74:
Para efeito apenas de aposentadoria proporcional nos limites mínimos - 30/35 (homem) e 25/30 (mulher) - e não para o de acréscimo por tempo de serviço ou qualquer outra vantagem, admite-se a contagem do período de inatividade, daqueles que tenham adquirido o direito a esse benefício antes da promulgação da Emenda Constitucional 20/98, com o objetivo de suprir lacuna deixada pela exclusão de tempo de serviço não computável em face da lei e o de evitar a reversão à atividade de antigos servidores, cujas concessões foram tardiamente submetidas a exame e julgamento do Tribunal de Contas da União.
7.	Isso porque o ato foi publicado em 8/6/1998, antes portanto da Emenda Constitucional 20/1998. Contabilizado o tempo de inatividade entre a publicação do ato e a véspera da publicação da referida emenda constitucional, o inativo integraliza o tempo mínimo necessário para manter-se aposentado, porém com proventos calculados na proporção mínima de 30/35 avos. Assim, procede a orientação proposta nos pareceres.
8.	Também se mostra adequada a orientação adicional quanto à possibilidade de o interessado recolher, de forma indenizada, as contribuições previdenciárias correspondentes ao tempo rural ora impugnado, como forma de obter a aposentadoria com proventos integrais.
9.	Quanto à duplicidade do ato nos Sistema Sisac, endosso igualmente a proposição para que seja realizada a devida exclusão de um dos atos, pois são idênticos.
10.	Acolho, assim, com ajustes de forma, a proposta de encaminhamento da Sefip.
	Do exposto, VOTO por que seja aprovado o Acórdão que ora submeto a este Colegiado.
TCU, Sala das Sessões Ministro Luciano Brandão Alves de Souza, em 30 de abril de 2019.
RAIMUNDO CARREIRO 
Relator